【裁判字號】    98,訴,1297
【裁判日期】    990210
【裁判案由】    偽造有價證券等
【裁判全文】
臺灣桃園地方法院刑事判決              98年度訴字第1297號
公  訴  人  臺灣桃園地方法院檢察署檢察官
被      告  甲○○
指定辯護人  湯偉律師
上列被告因偽造有價證券等案件，經檢察官提起公訴（98年度調
偵字第1 號），本院判決如下︰
   主  文
甲○○意圖供行使之用，而偽造有價證券，處有期徒刑壹年捌月
，緩刑貳年，並應為附表一所示事項。偽造如附表二所示之物均
沒收之。
   事  實
一、甲○○因需錢孔急而向友人乙○○借款，為取信於乙○○，
    竟本不法意圖，先於民國96年7 月上旬某日，至不詳地點之
    刻印店委託不知情之成年刻印店業者刻印其父親「楊文雄」
    之印章1 枚（未扣案），並於是時至同年月11日前之某時，
    在桃園縣楊梅鎮○○路120 號住處內，竊取楊文雄所有之桃
    園縣楊梅鎮○○段0000-0000 地號土地所有權狀1 份（此部
    分未據告訴），於同年月11日某時，至桃園縣楊梅鎮戶政事
    務所（下稱楊梅戶政事務所），在楊梅戶政事務所提供之申
    請印鑑委託書上之「委託人」欄位上、印鑑登記證明申請書
    上之「當事人」欄位上、印鑑變更登記申請書之「當事人」
    欄位上偽造「楊文雄」之署名，並以上開盜刻之印章蓋用其
    上，旋交付予不知情之楊梅戶政事務所辦理印鑑證明之公務
    員，使該公務員登載於其職務上所掌之印鑑登記證明申請書
    及印鑑變更登記申請書上，因而取得楊梅戶政事務所核發之
    印鑑證明，足生損害於楊文雄及戶政機關對於印鑑資料管理
    之正確性。再承前述犯意，於同年月30日早上某時（起訴書
    誤載為96年7 月30日前某日），至桃園縣中壢市○○○路○
    段172 號某房屋仲介公司，接續在該房屋仲介公司提供之金
    錢借貸契約書之「立借貸契約人」、「簽收人」欄位上及授
    權書之「授權人」欄位上偽造「楊文雄」之署押，並蓋用上
    開盜刻之「楊文雄」印章於其上，復於同日晚間某時，與乙
    ○○相約在上開房屋仲介公司內，復本前述犯意，在該房屋
    仲介公司提供之本票上，偽簽「楊文雄」之姓名於「發票人
    」欄位，並蓋用上開盜刻之「楊文雄」印章於其上，以簽發
    形式上由其與楊文雄為共同發票人如附表編號1 之本票1 紙
    以供做擔保。另於同年8 月1 日，又承前同上之犯意，交付
    該盜刻之印章及冒領之印鑑證明予不知情之土地登記代理人
    魏麗真，並委託戴麗真至楊梅戶政事務所，利用其填載地上
    權及抵押權設定契約書及土地登記申請書，並利用魏麗真以
    上開盜刻之印章蓋用於開土地登記申請書上，使不知情之承
    辦公務員以上開登載不實之印鑑證明為甲○○辦理設定上開
    地號土地之抵押權及地上權而行使上開始公務員登載不實之
    公文書，甲○○將該抵押權及地上權予乙○○為借款擔保之
    用後，致乙○○陷於錯誤，誤信前開附表編號1 之本票及金
    錢借貸契約書、授權書及以土地設定地上權及抵押權等，均
    係甲○○經楊文雄授權簽發而願就前開本票所載金額及以上
    開地號土地抵押權及地上權負擔保之責，遂於同年8 月2 日
    ，先預扣利息8 萬元後，以轉帳方式將142 萬元借予甲○○
    ，均足以生損害於乙○○、楊文雄及票據交易往來流通之公
    信性。嗣因借期屆至，乙○○向甲○○要求清償借款未果，
    轉而向楊文雄催討，楊文雄否認授權簽立上開文件後，而悉
    上情。
二、案經乙○○訴由臺灣桃園地方法院檢察署檢察官偵查起訴。
   理  由
壹、審理範圍：
    按檢察官就犯罪事實一部起訴者，其效力及於全部，刑事訴
    訟法第267 條定有明文，再按檢察官就犯罪事實之一部為不
    起訴處分或緩起訴處分，而再就犯罪事實一部提起公訴，而
    經本院審理結果，認該獲不起訴處分或緩起訴處分部分者，
    與起訴部分均屬有罪，且具有審判不可分之關係者，是其起
    訴效力自應及於全部，而檢察官所為之不起訴處分或緩起訴
    處分，即應失其效力。經查，本案就被告甲○○偽造印鑑登
    記委託書及印鑑登記證明申請書並進而持之以向不知情之楊
    梅戶政事務所公務員申請印鑑證明，使該公務員登載於其職
    務所掌管之公文書，而取得印鑑證明等部分經臺灣桃園地方
    法院檢察署檢察官於96年12月6 日以96年度偵字第29742 號
    為緩起訴處分確定後，又經同署檢察官就被告偽造金錢借貸
    契約書、授權書及本票，進而持之作為借款擔保，而向告訴
    人乙○○借款150 萬元等部分，以98年度調偵字第1 號起訴
    ，經本院審理結果認前開獲得緩起訴部分與起訴部分，具有
    裁判上一罪之關係，是起訴效力應及於全部，而前經檢察官
    為緩起訴部分自應失其效力，合先敘明。
貳、證據能力：
一、按被告以外之人於審判外之陳述，雖不符同法第159 條之1
    至之4 之規定，而經當事人於審判程序同意作為證據，法院
    審酌該言詞陳述或書面陳述作成時之情況，認為適當者，亦
    得為證據，刑事訴訟法第159 條之5 第1 項定有明文。查本
    件被告及檢察官於審判程序中就本院下述所引為證據之供述
    證據，雖均屬傳聞證據，且不符刑事訴訟法第159 條之1 至
    之4 之規定，然當事人及辯護人於本院審理中，均同意將之
    作為證據，而本院審酌各該證據資料作成時之一切客觀情況
    ，認為將該等證據列為證據，亦屬適當，是本上述說明，本
    院下述所引之供述證據，自為供作認定犯罪事實之證據。
二、又本院所引下列非供述證據，均與本件待證事實具有關聯性
    ，且並無證據證明並未真實存在，或屬於偵查機關違法偵查
    行為所取得，是依刑事訴訟法地158 條之4 之反面解釋，自
    有證據能力。
、認定犯罪事實之證據及理由：
一、訊據被告甲○○就上揭犯罪事實迭於偵查及本院審理中坦承
    不諱，核與證人即告訴人乙○○指訴被害情節相符，並經證
    人楊文雄詳證在卷，復有如附表編號1 至6 所示之申請印鑑
    登記委託書、印鑑登記證明申請書、印鑑變更登記申請書、
    金錢借貸契約書、授權書及本票各1 份及告訴人乙○○臺灣
    銀行000000000000號帳戶往來明細1 份附卷可按，另有楊梅
    鎮○○段0000-0000 地號土地登記第一類謄本、土地登記申
    請書、土地抵押權設定契約書、臺灣省桃園縣楊梅鎮戶政事
    務所戶印證字第0005963 號印鑑證明各1 份（見上開偵卷第
    54-55 、56-57 、61頁），足認被告任意性自白與事實相符
    ，此情應堪認定。本案事證明確，被告犯行洵堪認定，應依
    法論科。
二、論罪科刑：
  (一)按本票可以流通市面，為有價證券；又偽造之本票，其票面
    已依票據法規定記載本票應記載事項，並表明本票字樣，就
    其外表觀之既為憑票即付，其權利之行使，與票據之占有，
    立於不可分離之關係，且可流通市面，得以自由轉讓，自屬
    有價證券之一種，有最高法院31年上字第409 號刑事判例、
    74年度台上字第1633號判決可資參照，查本件被告係於屬於
    本票應記載事實之發票人上面偽簽及偽蓋楊文雄之署名與印
    章，自屬偽造有價證券無誤。再按行使偽造有價證券，以取
    得票面價值之對價，固不另論詐欺罪，但如以偽造之有價證
    券供作擔保或作為新債清償而借款，則其借款之行為，為行
    使有價證券以外之另一行為，其間有方法結果關係，應論以
    詐欺罪之牽連犯（刑法第55條修正前），有最高法院62年度
    第1 次刑庭庭長會議決議意旨足資參照。95年7 月1 日刑法
    第55條後段有關「犯一罪 而其方法或結果之行為犯他罪名
    」之牽連犯規定修正刪除後，現已無牽連犯得論以裁判上一
    罪之情形，然參照該修正條文之立法理由謂「至牽連犯廢除
    後，對於目前實務上以牽連犯予以處理之案例，在適用上，
    則得視其具體情形，分別論以想像競合犯或數罪併罰」等語
    ，可知修法前原本符合牽連犯之數行為，於修法後概念上亦
    可能以目的性解釋為一行為。是查被告就前揭犯行，其偽造
    申請印鑑登記委託書、印鑑登記證明申請書、授權書、金錢
    借貸契約書及本票，乃係欲假借其父楊文雄名義供擔保，資
    以向告訴人借得款項，於概念上應以包括之一行為予以評價
    。
  (二)是核被告所為，係犯刑法第216 條、第210 條之行使偽造私
    文書罪，第216 條、第214 條之行使使公務員登載不實文書
    （印鑑證明）罪，第201 條第1 項之意圖供行使之用而偽造
    有價證券罪、第339 條第1 項詐欺取財罪。又按刑法上之接
    續犯，係指以單一行為，經數個階段，持續侵害同一法益而
    言；如數行為於同時同地或密切接近之時地實施，侵害同一
    之法益，各行為之獨立性極為薄弱，依一般社會健全觀念，
    在時間差距上，難以強行分開，在刑法評價上，以視為數個
    舉動之接續施行，合為包括之一行為予以評價，較為合理，
    則屬接續犯，而為包括之一罪，有最高法院70年度台上字第
    2898號、86年度台上字第3295號判例意旨可資參照。是本件
    被告在如附表所示之私文書及本票上，偽造同一人之署押及
    印文，該多次偽造署押及印文行為之獨立性極為薄弱，依一
    般社會觀念難以強行分離，顯係基於單一犯意接續所為，侵
    害同一法益，為接續犯；又其偽造署押、印文之行為，乃偽
    造私文書、有價證券之部分行為；其偽造私文書及使公務員
    登載不實之文書後，復持以行使，偽造私文書及使公務員登
    載不實之低度行為應為行使之高度行為所吸收，另行使偽造
    有價證券之低度行為則為偽造之高度行為所吸收，均不另論
    罪。被告利用不知情之刻印店人員偽刻楊文雄之印章，及委
    由不知情之土地登記代理人魏麗真在土地登記申請書上偽造
    「楊文雄」印文3 枚，均係間接正犯。而被告偽造上開私文
    書及有價證券後持以交付告訴人而行使，致使告訴人因而陷
    於錯誤同意將前開款項借予被告，則其係以一行為同時觸犯
    行使使公務員登載不實文書、行使偽造私文書、偽造有價證
    券罪、詐欺取財罪，為想像競合犯，應依刑法第55條規定，
    從一重之偽造有價證券罪處斷。
  (三)爰審酌被告品行、智識程度、犯罪手段平和，告訴人、其父
    親楊文雄及票據交易往來流通公信性所受損害之程度，兼衡
    酌被告偽造本票之張數僅1 張、票面金額為150 萬元，暨其
    犯後於偵審中均坦承犯行，深具悔意等一切情狀，並審酌被
    告因亟需資金，在未徵得其父楊文雄同意或授權之情形下，
    即圖一時便利，恣意為本件偽造有價證券及行使偽造私文書
    之犯行，其所為固值非難，惟被偽簽姓名者為其父親，所詐
    得之金額與一般重大擾亂金融秩序者相較尚非屬鉅大，與一
    般重大擾亂金融秩序之經濟犯罪者迥異。犯後復坦承犯行，
    頗有悔意，態度良好，本院衡其情狀，認倘處以法定刑之最
    低刑即有期徒刑3 年，猶嫌過重，是本件情輕法重，在客觀
    上足以使人心生同情，被告犯罪情狀尚堪憫恕等一切情狀，
    爰依刑法第59條之規定，酌量減輕其刑。並量處如主文所示
    之刑。又被告未曾因故意犯罪受有期徒刑以上之刑之宣告，
    有上開臺灣高等法院被告全國前案紀錄表可參，且事後復有
    意與告訴人達成和解，顯見其因一時失慮，偶罹刑典，歷此
    偵審程序及罪刑之宣告後，應知警惕而無再犯之虞，因認所
    宣告之刑，以暫不執行其刑為適當，揆諸上開說明，爰依刑
    法第74條第1 項第1 款規定，宣告緩刑3 年，以勵自新。再
    按緩刑宣告，得斟酌情形，命犯罪行為人向被害人支付相當
    數額之財產或非財產上之損害賠償，刑法第74條第2 項第3
    款亦定有明文，查本件被告偽造授權書等私文書及本票1 紙
    以籌取借款，本院斟酌告訴人權益之保障，並給予被告自新
    機會，認於被告緩刑期間課予上開負擔，較為適當，遂併予
    宣告令被告自判決確定起至99年12月31日止，應向被害人即
    告訴人支付150 萬元。
  (四)另如附表所示偽造之「楊文雄」之署押、指印及印文，均係
    偽造之署押及印文，不問屬於被告與否，均應依刑法第219
    條之規定，宣告沒收之。而票據之偽造或票據上簽名之偽造
    ，不影響於真正簽名之效力，票據法第15條定有明文；又關
    於2 人以上為共同發票之有價證券，如僅其中部分共同發票
    人係偽造，因該有價證券之真正發票人部分仍屬有效，為避
    免影響合法執票人對於真正發票人之票據權利，自不得將整
    張有價證券宣告沒收，此時僅依前開法條規定，將該有價證
    券關於偽造發票人部分宣告沒收即可（最高法院84年台上字
    第1550號判例、91年度台上字第7082 號 判決意旨參照）。
    查附表所示被告冒用「楊文雄」為共同發票人所簽發之本票
    1 紙，僅「楊文雄」為發票人部分係屬偽造，被告自己之簽
    名既為真正，其為發票人部分則仍屬有效之票據，不在應沒
    收之列，自應僅就前揭本票1 紙關於偽造「楊文雄」為共同
    發票人部分（即合計署名1 枚、指印3 枚），依刑法第205
    條之規定，予以宣告沒收。而被告盜刻之「楊文雄」印章1
    枚，雖未扣案，但亦不能證明業已滅失，是應依刑法第219
    條規定，不問屬犯人與否，均應併為沒收之宣告。至上開偽
    造署押、印文所屬之文書本身，均已因行使而非屬被告所有
    之物，爰不另為沒收之諭知，附此敘明。據上論斷，應依刑
    事訴訟法第299 條第1 項前段，刑法第201 條第1 項、第2
    項、第216 條、第210 條、第214 條、第339 條第1 項、第
    55條、第59條、第219 條、第205 條、第74條第1 項第1 款
    、第2 項第3 款，刑法施行法第1 條之1 第1 項、第2 項前
    段，判決如主文。
本案經檢察官黃俊華到庭執行職務。
中    華    民    國    99    年    2     月    10    日
                  刑事第五庭審判長法  官  潘政宏
                                  法  官  劉淑玲
                                  法  官  江春瑩
以上正本證明與原本無異。
如不服本判決應於收受判決後10日內向本院提出上訴書狀，並應
敘述具體理由。其未敘述上訴理由者，應於上訴期間屆滿後20日
內向本院補提理由書( 均須按他造當事人之人數附繕本) 「切勿
逕送上級法院」。
                                   書記官  羅婉榕
中    華    民    國    99    年    2     月    10    日
附錄本件論罪科刑法條全文
中華民國刑法第216 條（行使偽造變造或登載不實之文書罪）
行使第210 條至第215 條之文書者，依偽造、變造文書或登載不
實事項或使登載不實事項之規定處斷。
中華民國刑法第210 條（偽造變造私文書罪）
偽造、變造私文書，足以生損害於公眾或他人者，處5 年以下有
期徒刑。
中華民國刑法第214 條（使公務員登載不實罪）
明知為不實之事項，而使公務員登載於職務上所掌之公文書，足
以生損害於公眾或他人者，處3 年以下有期徒刑、拘役或5 百元
以下罰金。
中華民國刑法第201 條（有價證券之偽造變造與行使罪）
意圖供行使之用，而偽造、變造公債票、公司股票或其他有價證
券者，處3 年以上10年以下有期徒刑，得併科3 千元以下罰金。
行使偽造、變造之公債票、公司股票或其他有價證券，或意圖供
行使之用，而收集或交付於人者，處 1 年以上 7 年以下有期徒
刑，得併科 3 千元以下罰金。
中華民國刑法第339 條（普通詐欺罪）
意圖為自己或第三人不法之所有，以詐術使人將本人或第三人之
物交付者，處5 年以下有期徒刑、拘役或科或併科1 千元以下罰
金。
以前項方法得財產上不法之利益或使第三人得之者，亦同。
前二項之未遂犯罰之。
附表一：
本院依刑法第74條第2 項第3 款規定，命被告所為之事項：甲○
○給付楊文雄新臺幣壹佰伍拾萬元，給付期間自判決確定日起至
民國九十九年十二月三十一日止。
附表二：
 ┌────┬─────────────────────┐
 │  編號  │   應沒收之物                             │
 ├────┼─────────────────────┤
 │   1    │申請印鑑登記委託書上之「委託人」欄位上「楊│
 │        │文雄」之署押壹枚、印文壹枚。              │
 │        │                                          │
 ├────┼─────────────────────┤
 │   2    │印鑑登記證明申請書上之「當事人」欄位上「楊│
 │        │文雄」之署押壹枚、印文壹枚。              │
 ├────┼─────────────────────┤
 │   3    │印鑑變更登記申請書上之「當事人」欄位上「楊│
 │        │文雄」之署押壹枚、印文壹枚。              │
 ├────┼─────────────────────┤
 │   4    │金錢借貸契約書上之「立借貸契約人」、「簽收│
 │        │人」欄位上「楊文雄」之署押各壹枚、印文各壹│
 │        │枚。                                      │
 ├────┼─────────────────────┤
 │   5    │授權書上「授權人」欄位上之「楊文雄」署押壹│
 │        │枚、印文壹枚。                            │
 ├────┼─────────────────────┤
 │   6    │票號778654號之本票上之「發票人」欄位上之「│
 │        │楊文雄」署押壹枚、印文壹枚。              │
 ├────┼─────────────────────┤
 │   7    │地上權及抵押權設定契約書上之「楊文雄」印文│
 │        │共枚。                                  │
 ├────┼─────────────────────┤

司法院資訊處製作；財團法人民間司法改革基金會備份。
